臺灣高等法院民事判決
                                   108年度重上字第13號
上  訴  人  陳學敏  
訴訟代理人  黃煒迪律師
            田芳綺律師
            吳俐慧律師
被  上訴人  黃梅菊  
訴訟代理人  黃昆培律師

上列當事人間請求塗銷信託登記事件，上訴人對於中華民國107
年11月21日臺灣臺北地方法院107年度重訴字第613號第一審判決
提起上訴，本院於109年7月30日言詞辯論終結，判決如下：
    主    文
上訴駁回。
第二審訴訟費用由上訴人負擔。
    事    實    及    理    由
一、程序方面：
  ㈠上訴人於本院追加民法第184條第1項前段為訴訟標的（見本
    院卷㈠第91頁筆錄），嗣於民國（下同）109年2月20日言詞
    辯論期日撤回此部分請求權（見同卷第504頁筆錄），被上
    訴人亦同意其撤回（見同卷第505頁筆錄），故上訴人此部
    分撤回業已生效，先予說明。
　㈡按「當事人不得提出新攻擊或防禦方法。但有下列情形之一
    者，不在此限：三、對於在第一審已提出之攻擊或防禦方法
    為補充者。六、如不許其提出顯失公平者」，民事訴訟法第
    447條第1項第3、6款定有明文。經查，上訴人於本院提出消
    極信託做為新攻擊方法（見本院卷㈠第129-131、504頁）；
    遭到被上訴人反對（見同卷第177頁）。由於上訴人係補充
    原審關於信託關係之爭執，如不許其提出將顯失公平，依前
    開規定，應准許上訴人提出新攻擊方法。
二、上訴人主張：坐落臺北市○○區○○段○○段000地號土地所有權
    應有部分35/456，及其上第3438建號建物即門牌號碼臺北市
    ○○區○○路○段000巷00號房屋（以下合稱系爭房地）本係上訴
    人所有，嗣於106年6月13日經人申請，同年月15日信託登記
    至被上訴人名下。但是，兩造並不相識，並未達成信託合意
    ；否則，系爭房地始終由上訴人管理、處分，實屬消極信託
    ，依信託法第5條第2款為無效。再其次，訴外人鄧心瑜（即
    被上訴人女兒）等人與訴外人盧育玫發生投資糾紛，由於上
    訴人配偶即訴外人牟孝儀曾經手少量金錢，訴外人孫文杰（
    被上訴人女婿）以及田心迪等人，竟自106年6月9日晚間至
    同年月12日晚間，共同對上訴人、牟孝儀、女兒牟書儀施以
    脅迫，上訴人被迫將系爭房地信託登記予被上訴人。嗣上訴
    人以起訴狀撤銷信託之債權與物權行為，被上訴人自應塗銷
    信託登記。爰依民法第767條第1項中段、第179條規定，請
    求：被上訴人應將系爭房地於106年6月15日以信託為原因之
    所有權移轉登記予以塗銷等語（未繫屬本院部分，不予贅述
    ）。
三、被上訴人則以：原法院107年度司執字第47524號強制執行事
    件（下稱系爭執行事件）拍賣系爭房地，由孫文杰在108年9
    月26日拍定，原法院嗣在109年4月23日核發權利移轉證書，
    孫文杰即在109年5月7日完成所有權移轉登記。系爭房地現
    非信託登記在被上訴人名下，上訴人無從請求塗銷信託登記
　　，故本件訴訟欠缺權利保護要件，應予駁回。其次，兩造確
    有信託合意，並非消極信託；上訴人聲稱遭受脅迫而信託等
    情，均非事實等語，資為抗辯。
四、原審就上訴人之請求，判決：上訴人之訴駁回。上訴人不服
    而提起上訴，並聲明：㈠原判決廢棄；㈡被上訴人應將系爭房
    地於106年6月15日以信託為原因之所有權移轉登記予以塗銷
    。被上訴人答辯聲明：上訴駁回。
五、兩造不爭執事項：（見本院卷㈠第56、91、511頁、卷㈡第172
    -173、261-263頁）
　㈠上訴人與牟孝儀為夫妻，兩人育有女兒牟書儀。
　㈡被上訴人女兒為鄧心瑜，女婿為孫文杰，鄧心瑜以往為牟孝
    儀同事。
  ㈢上訴人於76年間登記為系爭房地所有權人，嗣於106年6月12
    日向大安區戶政事務所申請印鑑證明2份，並於當日設定登
    記擔保金額3600萬元最高限額抵押權予孫文杰。次日（13日
　　），訴外人即地政士黎秀美以代理人名義，提供已蓋用上訴
    人印鑑之土地登記申請書等文件，向大安地政事務所申辦信
    託登記；系爭房地遂在同年月15日信託登記至被上訴人名下
　　，登記原因為信託，原因發生日期為106年6月12日（見原審
    卷第45-51頁房地謄本、本院卷㈠第310-320頁登記申請書與
    附件）。
　㈣孫文杰聲請系爭執行事件，於108年9月26日拍定系爭房地，
    原法院在109年4月23日核發權利移轉證書，孫文杰即在109
    年5月7日完成所有權移轉登記。兩造所設定負擔均已塗銷（
　　見原審卷第45-51頁房地謄本、本院卷㈡第127-128頁房地謄
    本、第219-220頁權利移轉證書、第173頁）
　㈤上訴人對孫文杰提起債務人異議之訴，原法院107年重訴第73
    3號判決撤銷孫文杰關於超過950萬元債權本息部分之執行程
    序；駁回上訴人其餘請求。孫文杰提起上訴，本院109年5月
    19日108年度重上字第623號判決駁回孫文杰上訴（見本院卷
    ㈠第247-261頁判決書、卷㈡第253-256頁判決書）。
  ㈥上訴人於106年6月12日出具未載受任人姓名，委託辦理抵押
    權與信託登記等事務之委任書1份（見原審卷第75頁）
　㈦上訴人與牟孝儀對孫文杰等人提出恐嚇取財等告訴，業經不
    起訴、駁回再議確定；上訴人夫妻聲請交付審判，經原法院
    108年度聲判字第333號裁定駁回確定（見本院卷㈠343-360頁
    不起訴處分書、卷㈡第49-66頁再議處分書、第237-252頁裁
    定書）。
六、本院之判斷：
　㈠按不動產物權經登記者，推定登記權利人適法有此權利，民
    法第759條之1第1項定有明文。此項登記之推定力，觀其立
    法意旨，乃為登記名義人除不得援以對抗其直接前手之真正
    權利人外，得對其他任何人主張之。該直接前手之真正權利
    人以外之人，須依法定程序塗銷登記名義人之登記，始得推
    翻其登記之推定力。如直接前手為真正權利人，於第三者信
    賴登記而取得土地權利之前，真正權利人非不得對登記名義
    人主張登記原因之無效或撤銷（最高法院102年度台上字第1
    577號判決參照），請求塗銷該登記名義人之登記，如第三
    者信賴登記而取得土地權利之後，縱該直接前手為真正權利
    人，亦已無對登記名義人主張登記原因之無效或撤銷，再請
    求塗銷該登記名義人登記之餘地。次按不當得利之功能，在
    於使受益人返還其無法律上原因所受的利益（取除功能），
    不當得利受益人有返還其所受利益予受損人之義務，與侵權
    行為損害賠償以填補被害人所受損害為目的並不相同。因此
　　，在給付型之不當得利，如受益人無法律上之原因取得不動
    產所有權而受利益，受損人依不當得利之規定，應請求受益
    人移轉不動產所有權登記，以返還其無法律上原因所受之利
    益，並不發生塗銷登記之問題。此與侵害型不當得利，因受
    益人與受損人間並無發生物權變動之合意，受益人僅為形式
    上登記之名義人，而未取得真正之權利，無權利可資返還，
    此際受損人應請求受益人塗銷登記，以除去受益人無法律上
    原因所受之利益者，截然有別（最高法院65年台再字第138 
    號判例參照）。
  ㈡經查，系爭房地本係上訴人所有，在106年6月15日信託登記
    至被上訴人名下，登記原因為信託，原因發生日期為106年6
    月12日（見不爭執事項㈢）。嗣系爭房地於系爭執行事件遭
    到拍賣，由孫文杰在108年9月26日拍定，原法院已在109年4
    月23日獲發權利移轉證書，孫文杰並在109年5月7日完成所
    有權移轉登記（見不爭執事項㈣）。依前開說明，因系爭房
    地之所有權人已非被上訴人，而係由第三人孫文杰信賴系爭
    登記取得系爭房地之所有權，上訴人自不得再以其係系爭房
    地真正所有權人地位，依民法第767條第1中段請求被上訴人
    塗銷系爭信託登記之餘地。另一方面，系爭房地現所有權人
    為第三人孫文杰，被上訴人已非系爭房地之所有權人，縱使
    上訴人主張被上訴人先前受有因系爭信託而形式上登記為系
    爭房地所有權人之利益為可採，於塗銷現存所有權人孫文杰
    之所有權登記前，實無從塗銷被上訴人系爭信託登記為所有
    權人之登記，是以上訴人依不當得利法則請求被上訴人塗銷
    系爭信託登記，亦無可採。
　㈢上訴人明知系爭房地業因法院強制執行而由孫文杰拍定取得
    所有權之情勢變更，猶請求：「被上訴人應將系爭房地於10
    6年6月15日以信託為原因之所有權移轉登記予以塗銷」。經
    本院行使闡明權，上訴人仍無其他新的主張或請求（見本院
    卷㈡第261頁），僅陳報業就系爭強制執行事件餘款另提起分
    配表異議之訴（見本院卷㈡第262頁），併予敘明。
七、從而，上訴人依據民法第767第1項中段、第179條規定，請
    求「被上訴人應將系爭房地於106年6月15日以信託為原因之
    所有權移轉登記予以塗銷」；為無理由，應予駁回。是則原
    審駁回其訴，理由雖與本院不同，然結論並無二致，仍應予
    以維持，上訴意旨指摘原判決不當，求予廢棄改判，為無理
    由，應予駁回。（上訴人陳明民法第92條第1項、第113條僅
    係攻擊方法，附此說明。見本院卷㈠第91、505頁）
八、至於兩造其餘攻擊、防禦方法及證據，經斟酌後，認均不足
    以影響本判決結果，自無逐一詳予論述之必要，併予敘明。
九、據上論結，本件上訴為無理由，依民事訴訟法第449條第2項
    、第78條，判決如主文。
中　　華　　民　　國　　109 　年　　8 　　月　　13　　日
                  民事第二十庭  
                        審判長法  官  陳雅玲
                              法  官  林玉蕙
                              法  官  吳燁山
正本係照原本作成。
如不服本判決，應於收受送達後20日內向本院提出上訴書狀，其
未表明上訴理由者，應於提出上訴後20日內向本院補提理由書狀
（均須按他造當事人之人數附繕本）上訴時應提出委任律師或具
有律師資格之人之委任狀；委任有律師資格者，另應附具律師資
格證書及釋明委任人與受任人有民事訴訟法第466 條之1第1項但
書或第2項（詳附註）所定關係之釋明文書影本。如委任律師提
起上訴者，應一併繳納上訴審裁判費。
中　　華　　民　　國　　109 　年　　8 　　月　　14　　日
　　　　　　　　　　　　    　書記官  鄧瑄瑋
附註：
民事訴訟法第466條之1（第1項、第2項）：
對於第二審判決上訴，上訴人應委任律師為訴訟代理人。但上訴
人或其法定代理人具有律師資格者，不在此限。
上訴人之配偶、三親等內之血親、二親等內之姻親，或上訴人為
法人、中央或地方機關時，其所屬專任人員具有律師資格並經法
院認為適當者，亦得為第三審訴訟代理人。